臺灣高等法院刑事判決　　　　　　　　99年度上訴字第4381號
上　訴　人　臺灣臺北地方法院檢察署檢察官
被　　　告　張文清
上列上訴人因被告偽造文書等案件，不服臺灣臺北地方法院99年
度訴字第886號，中華民國99年11月19日第一審判決（起訴案號
：臺灣臺北地方法院檢察署99年度偵緝字第731號），提起上訴
，本院判決如下：
    主  文
上訴駁回。
    理  由
一、公訴意旨略以：
（一）被告張文清明知其兄張金定於民國92年12月上旬，因肝癌
      住進新店耕莘醫院加護病房插管急救中，已意識不清，無
      法言語，且其並無購買張金定名下坐落臺北縣新店市○○
      路76巷11弄10號 5樓房地之事實，竟基於意圖為自己不法
      所有及偽造文書之犯意聯絡，於同年12月15日，在台北縣
      新店市○○路○段96號2樓之代書事務所，透過代書翁境宏
      ，簽署虛偽不實之不動產買賣契約書（下稱 250萬元契約
      書），以張文清及張金定為買賣契約當事人，偽造張金定
      之簽名署押及印文後，將張金定名下上開房地，以新臺幣
      （下同） 250萬元出售予張文清，買方張文清並於契約成
      立時先付價款5萬元，尾款245萬元於移轉過戶完成銀行貸
      款核下後 1個月內交付同時交屋，再以買賣為原因，持向
      台北縣新店地政事務所辦理所有權移轉登記，使該地政事
      務所不知情之承辦人員，將此不實事登載於職務上所掌管
      之登記簿上，足生損害於張金定及地政機關對於房地登記
      管理之正確性。
（二）緣被告之胞兄張金定（已於92年12月16日病逝）生前未經
      台北縣新店市○○路76巷11弄10號房屋全體共有人同意，
      於91年06月15日起，以每月2萬1,000元租金之代價，擅自
      將上開房屋樓頂之公共空間，出租予遠傳電信股份有限公
      司（下稱遠傳公司）作為架設大哥大基地台之使用，雙方
      並簽訂行動電話業務基地台用地租賃合約（張金定所涉竊
      佔罪業據檢察官另案為不起訴處分），詎被告復基於概括
      之犯意，於不詳時、地，依前開 250萬元契約書內容另行
      製作買賣價金為450萬元之契約書（下稱450萬元契約書，
      除買賣價金及首期、尾款金額不同外，其餘內容均同前開
      25 0萬元契約書），並在其上賣方欄位偽簽「張金定」署
      名及蓋用偽刻「張金定」印文，以表示其購買上開房地之
      意思，並由張文清交予不知情之遠傳公司人員，以表示其
      已買受上開房屋，張文清再於不詳時、地，偽造「變更出
      租人名義協議書」後，再連同上開偽造之 450萬元契約書
      ，交予遠傳公司承辦人員，使遠傳公司承辦人員陷於錯誤
      ，誤認被告已買受上揭房屋，而在變更出租人名義協議書
      上簽名，足以生損害於張金定及遠傳公司辦理租賃作業之
      正確性。
      因認被告涉犯刑法第216條、第210條之行使偽造私文書罪
      、第 214條使公務員登載不實罪、第339條第1項之詐欺取
      財罪嫌云云。
二、按犯罪事實應依證據認定之，無證據不得認定犯罪事實；不
    能證明被告犯罪或其行為不罰者，應諭知無罪之判決，刑事
    訴訟法第154 條第2 項、第301 條第1 項，分別定有明文。
    復按認定不利於被告之事實，須依積極證據，苟積極證據不
    足為不利於被告事實之認定時，即應為有利於被告之認定，
    更不必有何有利之證據，最高法院30年上字第816 號著有判
    例，可資參照。
三、按被告以外之人於審判外之言詞或書面陳述，除法律有規定
    者外，不得作為證據；又被告以外之人於審判外之陳述，雖
    不符合同法第159條之1至第159條之4之規定，但經當事人於
    審判程序同意作為證據，法院審酌該言詞陳述或書面陳述作
    成時之情況，認為適當者，亦得為證據。當事人、代理人或
    辯護人於法院調查證據時，知有第159條第1項不得為證據之
    情形，而未於言詞辯論終結前聲明異議者，視為有前項之同
    意，刑事訴訟法第159條第1項及第159條之5分別定有明文。
    本判決下列所引用之各該被告以外之人於審判外之陳述（包
    含書面陳述），雖屬傳聞證據，惟當事人於本院審判期日中
    表示同意作為證據方法而不予爭執，本院審酌上開證據資料
    製作時之情況，尚無違法不當及證明力明顯過低之瑕疵，亦
    認為以之作為證據應屬適當。揆諸前開規定，爰依刑事訴訟
    法第159條之5規定，認前揭證據資料均有證據能力，先予敘
    明。
四、檢察官認被告涉有上開罪嫌，係以證人王素香、張家榮、翁
    境宏之證詞，及不動產買賣契約書（買賣價金250 萬元、45
    0 萬元各1 份）、變更出租人名義協議書、行動電話業務基
    地台用地租賃合約為主要論據。訊據被告固對於簽訂上開契
    約，及在變更出租人名義協議書上簽「張金定」姓名等事實
    坦承不諱，惟堅決否認有何偽造文書、詐欺取財等犯行，辯
    稱：伊確於大哥張金定生前言妥向張金定購買上開不動產，
    並委託代書翁境宏辦理過戶事宜，250 萬元及450 萬元契約
    書上之「張金定」簽名均係伊兄長張金定所簽，而伊在變更
    出租人名義協議書上簽「張金定」之名係因為遠傳公司知悉
    伊變更為上開房屋之所有人，即要伊辦理出租人名義變更，
    否則即屬違約，伊迫於無奈始與遠傳公司簽約等語。
五、經查：
（一）250 萬元契約書及450 萬元契約書上張金定簽名是否為被
      告所偽造一節，依檢察官所舉之證據，證人王素香已於86
      年間與張金定離婚，其僅於偵查中證稱張金定死亡時間為
      92 年12 月16日，並未證稱張金定死亡前已意識不清、無
      法言語，此觀檢察官99年05月17日偵查筆錄即明（見99年
      度偵緝字第 731號卷第56至58頁），檢察官援引王素香之
      證詞欲證明張金定於92年12月15日已意識不清，無法言語
      ，尚有未合。
（二）證人即辦理本件房屋買賣過戶之代書翁境宏於原審審理時
      證稱：張文清來找伊，說這房子他哥哥要過戶給他，後來
      張金定有到伊事務所一次，時間約在92年11月20日左右，
      該次就將所有過戶移轉所有權的文件簽名、蓋章，當時就
      有250萬元及450萬元之契約書， 250萬元之契約書是要報
      贈與稅所用的，因為雙方是兄弟，除非提供實際買賣價金
      的證明，否則都會按照贈與來課稅，所以伊做了一份 250
      萬元之契約，這一份是要向國稅局申報用的，450 萬元是
      張文清、張金定表示他們要去銀行貸款，所以他們做了一
      份450 萬元的契約去向銀行貸款才可以付錢，這房子當初
      的公告現值大約是245萬多等語明確（見原審卷第250頁反
      面至 254頁），堪予佐證張金定確有買賣前開房屋並過戶
      予被告之意，並於上開 2份買賣契約書上簽名。按刑法第
      210 條之偽造文書，以無制作權之人冒用他人名義而制作
      該文書為必要，如果行為人對於此種文書，本有制作之權
      ，縱令其不應制作而制作，亦無偽造之可言（最高法院19
      年非字第 113號、20年上字第1050號、24年上字第5458號
      判例參照），張金定既係親自在該等契約書上簽名，縱令
      被告與張金定另簽立 450萬元之不動產買賣契約書，然因
      係有制作權人所制作，依前揭說明，亦不能認被告有何偽
      造文書之犯行。
（三）證人即被告之姊張子玲於偵查中具結證稱：臺北縣新店市
      ○○路房子是我父親張坤朝生前以我哥哥張金定名義買的
      ，我父親生前有說給張金定、張文清分等語明確（99年04
      月29日偵查筆錄，見99年度偵緝字第 731號卷第47、48頁
      ），證人即張金定之前妻王素香（已於86年間離婚）亦證
      稱：張美紅有將張金定遺產明細交給伊，伊有簽收，當時
      並無異議，張美紅交這份明細表給伊時有說這是新店市○
      ○路房子賣掉的錢，他們兄弟一人一半等語綦詳（見原審
      卷第245、246頁），復有前開明細表、收據在卷可佐（見
      原審卷第33、34頁），且證人即張金定之子張家榮亦於檢
      察官訊問時結證稱：我知道我父親生前有說要跟張文清分
      財產的事一節明確（99年05月17日偵查筆錄，見99年度偵
      緝字第731號卷第57頁），再被告於93年02月27日匯款230
      萬8,018元至張家榮新店五峰郵局 00000000000000號帳戶
      ，有華南商業銀行匯款回條聯1紙（見99年度偵緝字第731
      號卷第41頁）在卷可稽，堪認被告辦理前開房屋過戶一節
      係要將張坤朝之財產為分產之處理，且房屋價金之一半金
      額確實匯入張家榮帳戶，並由王素香收受管理，足認被告
      並無詐欺取財之意圖。
（四）檢察官以上開2份不動產契約書之簽訂日期均為於92年12
      月15日，而張金定於92年12月上旬住進加護病房，並插管
      治療，顯見上開 2份不動產契約書上張金定並非張金定本
      人所簽，認定被告涉嫌偽造張金定簽名云云，惟查，上開
      2 份不動產契約實際簽約日期係92年11月20日，並非同年
      12月15日，業據證人翁境宏於原審審理時證述歷歷（見原
      審卷第251頁至253頁），核與其於偵查中證述情節一貫（
      見99年度偵緝字第 731號卷第58頁），證人翁境宏於檢察
      官偵訊時結證稱：上開契約書日期填載92年12月15日係為
      了要配合公契之日期（見99年度偵緝字第731號卷第59 頁
      ），上情可堪認定，是上開契約上所載之簽約日期雖非實
      際簽約之日期，然依前揭判例意旨，亦不能執此即推認係
      被告偽造上開契約。再證人張家榮於原審審理時證稱：伊
      不能確定張金定住院時有沒有意識或能不能說話，因為伊
      最後一次送張金定去醫院之後，就再也沒有去看他，只有
      張金定去世當天下午有去看他，伊在偵查時跟檢察官說是
      在張金定去世前一週內將張金定送到醫院去，接下來伊只
      有在張金定過世的下午進入加護病房看張金定，當時張金
      定戴了一個氧氣罩的東西，伊一直以為那是插管，就跟檢
      察官說張金定有插管，伊並不確定那個東西是何時放進去
      的等語明確（見原審卷第247頁反面至第250頁），是依據
      證人張家榮之證詞，其並不能夠確定張金定於92年12月上
      旬住院時即已插管，而張金定於92年12月13日住院，依病
      歷紀錄，張金定當時意識清醒，可表達不適，92年12月15
      日張金定自行蹲在床上，一副很痛苦的樣子，有財團法人
      天主教耕莘醫院99年8月9日耕醫病歷字第0990003701號函
      暨所附病歷資料在卷可參（見原審卷第41頁以下至 231頁
      ），再張金定於92年12月16日凌晨因意識改變，檢查顯示
      酸中毒合併低血氧濃度及低血壓，給予氣管插管及呼吸器
      協助呼吸，亦有同院99年09月16日耕醫病歷字第09900046
      59號函在卷可佐（見原審卷第 234頁），是張金定插管之
      時間應係在92年12月16日，亦與檢察官所指情形不符。另
      證人即張金定之子張家榮於偵查中證稱250萬元及450萬元
      契約書上之張金定簽名看起來像張金定親自所簽等語歷歷
      （見99年度偵緝字第 731號卷第57頁），於原審審理時亦
      證稱該等簽名應該是張金定所簽等語在卷（見原審卷第24
      9 頁），而檢察官復未舉證證明該等簽名係屬偽造，自難
      以此推認被告偽造上開張金定簽名。檢察官徒以張金定於
      92年12月已住院插管，不能於契約上簽名為由，即推論被
      告係於同年12月15日趁張金定意識昏迷時，偽造張金定之
      簽名於前開2份不動產買賣契約上云云，即非可採。
（五）被告與張金定間既有買賣房屋並辦理過戶之合意，渠等委
      由代書翁境宏向新店地政事務所申請辦理上開房地移轉過
      戶予被告，即無所謂使公務員登載不實之情事，甚屬顯然
      。
（六）被告固於原審審理時坦承與遠傳公司間之變更出租人名義
      協議書係在張金定死亡後所簽，其上張金定簽名係伊所簽
      一情（見原審卷第250頁99年11月3日審判筆錄），觀諸該
      紙契約，係將原張金定與遠傳公司簽訂之基地台租賃契約
      之出租名義人變更為被告，其餘權利義務均與先前張金定
      與遠傳公司簽約之條件相同，有該變更出租人名義協議書
      在卷可憑（見98年度偵字第 15648號卷第17頁），再佐以
      張金定與遠傳公司簽訂之行動電話業務基地臺用地租賃合
      約，租期係自91年6月15日至96年6月14日，亦有該份合約
      在卷可參（見同上卷第14頁），堪認被告所辯：伊係因為
      遠傳公司要求始簽訂該契約，是要將張金定與遠傳公司之
      合約走完等語，並非無據。被告雖偽簽張金定之簽名及盜
      蓋張金定印章於前開變更出租人名義協議書上，惟並非足
      以生損害於張金定，亦非足以生損害於遠傳公司，蓋被告
      確與張金定訂有上開房屋之不動產買賣契約書，並辦理過
      戶登記，業如前述，原存在於張金定與遠傳公司間之基地
      臺用地租賃關係，亦應移轉由買受該房屋之被告所承受，
      其前開舉措僅為解決張金定身後所遺留之契約關係，難認
      有何足以生損害於公眾或他人之情。綜上，被告上開行為
      亦核與刑法偽造私文書之犯罪構成要件均有未合，尚難以
      該罪相繩。
六、綜上，本件證據無法證明被告於張金定意識不清時偽造不動
    產買賣契約書上張金定之簽名，進而持該不實之 2份不動產
    賣賣契約書而行使，亦無法證明被告有何詐欺取財之意圖，
    再被告雖有偽簽張金定簽名及盜蓋張金定印章於變更出租人
    名義協議書上，惟該等行為並非足生損害於公眾或他人，從
    而均不能認為成立犯罪，此外，復查無其他積極證據足以證
    明被告涉犯上開罪名，揆諸上開法條及判例意旨，本件不能
    證明被告犯罪。
七、原審法院經詳細調查、審理後，基於同上之認定，而為被告
    無罪之判決，經核並無違誤，應予維持。檢察官上訴意旨雖
    以：(一)以張金定名義登記之屋位於臺北縣新店市○○路76巷
    11弄10號5樓，其5樓頂係屬公共設施，張金定原即無權將之
    出租與遠傳公司設基地台，此有被害人張學賢證述及所提出
    之民事和解筆錄各一份在卷可資佐證（見98年度他字第3441
    號卷第4頁及第7頁）。從而，即使被告係合法過戶上開建物
    ，也不可能承受張金定與遠傳公司所定之頂樓租賃關係，乃
    因張金定無此出租權，又怎可能將此權利由被告承受。乃被
    告又以其名義並冒其兄張金定之簽名及盜蓋印章而與遠傳公
    司簽立變更出租人名義協議書，並繼續收受遠傳公司給付之
    租金，縱容遠傳公司在為公共設施之頂樓設立基地台，顯已
    損害公眾（即可能使用該頂樓為逃生通道之人）及實際有權
    出租該頂樓設基地台之人（詳如上開和解筆錄所載），亦損
    害遠傳公司對其取得頂樓基地台租賃契約管理之正確性。綜
    上所述，原判決認定事實未依卷內客觀所顯示之證據，其認
    定事實有違論理法則及證據法則。(二)就被告偽造不動產買賣
    契約書及行使暨詐欺部分：原判決認定本件卷內之 2份不動
    產買賣契約書均屬真正，主要的理由係以張金定兒子張家榮
    證稱「看起來像」、「應該是」等語（參原判決第 3頁第16
    行至第18行），併以肉眼觀察，將上開 2份不動產契約書上
    之張金定簽名，與由張家榮所提出之張金定與王素香離婚協
    議書上張金定簽名作比較，認係相符。然對於字跡是否相符
    之判斷，即便用較科學之鑑識及辨識，亦須使用與待鑑字跡
    同一時期之字跡以供比對，否則鑑定單位均稱無法比對，乃
    原判決竟以待證字跡 6年前之字跡以肉眼比對，其結果應該
    是更無法比對，竟得出相反之結果，顯與標準之鑑定程序不
    符，其採證有違證據及論理法則為由，提起上訴。
    經查：原審以肉眼觀察，將上開 2份不動產契約書上之張金
    定簽名，與由張家榮所提出之張金定與王素香離婚協議書上
    張金定簽名作比較後，另參酌證人張家榮證稱「看起來像」
    、「應該是」等語（參原判決第 3頁第16行至第18行），認
    簽名相符部分，雖原審所憑之待證字跡係 6年前之字跡，此
    乃因張金定於原審審理時已死亡，被害人家屬又無法提供較
    接近案發時間之文件供法院比對所致，並非完全無法作為比
    對之樣本，況扣除該項證據後，依前述各項事證，仍不能證
    明被告犯罪，已如前述，是檢察官所指該部分證據之採擇，
    於原判決並無影響，附此敘明。另按出租人於租賃物交付後
    ，承租人占有中，縱將其所有權讓與第三人，其租賃契約，
    對於受讓人仍繼續存在，民法第425條第1項定有明文。是原
    存在於張金定與遠傳公司間之基地臺用地租賃關係，對買受
    該房屋之被告，仍然存在。被告雖偽簽張金定之簽名及盜蓋
    張金定印章於前開變更出租人名義協議書上，惟其前開舉措
    僅為解決張金定身後所遺留之契約關係，難認其有偽造私文
    書之犯罪故意。至張金定無權處分將上開 5樓屬公共設施之
    頂樓出租予遠傳公司設置基地台，是否導致同棟住戶即被害
    人張學賢等人受有損害，應係民事侵權行為損害賠償之問題
    ，況被告已於97年02月21日與劉玉鳳等人達成和解，賠償渠
    等損害，有臺灣臺北地方法院和解筆錄在卷可參，是尚難以
    此遽認被告有上述偽造私文書之犯行。另原判決業已就公訴
    人起訴之論據，詳予調查，並已依據卷內證據資料，逐一指
    駁，併說明其證據證明力判斷之心證理由。上訴意旨所指諸
    端，均不足以認為原判決有何不當。又本件復無其他補強證
    據存在，而檢察官所舉上開其他證據，均無從使本院得被告
    有罪之確信，故其上訴為無理由，應予駁回。
據上論斷，應依刑事訴訟法第368條，判決如主文。
本案經檢察官王壬貴到庭執行職務。
中    華    民    國  100    年    3    月    15    日
                  刑事第七庭 審判長法  官  陳憲裕
                                   法  官  楊智勝
                                   法  官  游紅桃
以上正本證明與原本無異。
如不服本判決，應於收受送達後10日內向本院提出上訴書狀，其
未敘述上訴之理由者並得於提起上訴後10日內向本院補提理由書
（均須按他造當事人之人數附繕本）「切勿逕送上級法院」。
                                   書記官  戴伯勳
中    華    民    國   100    年    3     月    16    日